【裁判字號】    98,消債更,740
【裁判日期】    990118
【裁判案由】    更生事件
【裁判全文】
臺灣板橋地方法院民事裁定           98年度消債更字第740號
聲  請  人  甲○○
上列當事人因消費者債務清理事件聲請更生，本院裁定如下：
    主  文
聲請人甲○○自中華民國九十九年一月二十日下午四時起開始更
生程序。
本件得由司法事務官進行本件更生程序。
    理  由
一、本件聲請意旨略以：聲請人因有不能清償債務之情事，負債
    新台幣（下同）1,289,236元，前曾於民國95年8月28日依中
    華民國銀行公會會員辦理無擔保債務協商機制，與最大債權
    金融機構台新商業銀行股份有限公司達成協商，雙方約定自
    95年9月起分120期，利率12.88%，由聲請人每月10 日以17,
    063 元依各債權銀行債權金額比例清償各項債務，直至全部
    清償為止，聲請人清償至98年9 月為止，聲請人主張其自營
    個人工作室，95年度平均月薪約為42.000元，97年底因發生
    全球性金融海嘯，個人工作室之案件隨之驟減，每月收入降
    至22,000元，致扣除日常生活開銷後無力攤還欠款，聲請人
    只得貿借保險準備金，勉強撐一段時間，然工作狀況迄未好
    轉，實不得已有不可歸責之事由，爰聲請裁定准予更生等語
    。
二、按債務人對於金融機構因消費借貸、自用住宅借款、信用卡
    或現金卡契約而負債務，在聲請更生或清算前，應提出債權
    人清冊，以書面向最大債權金融機構請求協商債務清償方案
    並表明共同協商之意旨，消費者債務清理條例第151條第1項
    定有明文。而債務人與金融機構協商成立者，不得聲請更生
    或清算，但因不可歸責於己之事由，致履行顯有重大困難者
    ，不在此限；消費者債務清理條例施行前，債務人依金融主
    管機關協調成立之中華民國銀行公會會員辦理消費金融案件
    無擔保債務協商機制與金融機構成立之協商，準用前項之規
    定，消費者債務清理條例第151 條第5項、第6項亦分別有明
    文可參。
三、次按前開法律規定之「但因不可歸責於己之事由，致履行顯
    有重大困難者，不在此限」，其立法意旨係基於債務清償方
    案成立後，應由債務人誠實遵守信用履行協商還款條件，惟
    於例外情形下發生情事變更，在清償期間收入或收益不如預
    期，致該方案履行困難甚或履行不能，因不可歸責於己之事
    由，始能聲請更生或清算。此規範意旨在避免債務人任意毀
    諾已成立之協商，濫用更生或清算之裁判上債務清理程序。
    蓋以債務清償方案係經當事人行使程序選擇權所為之債務清
    理契約，債務人應受該成立之協議所拘束。債務人既已與金
    融機構協商成立，如認該協商方案履行有其他不適當情形，
    自仍應再循協商途徑謀求解決。又所謂不可歸責於己之事由
    ，係指出於非己身所能控制之自然力或其他人為事由，具有
    猝然性而不能預知，非人力所能參與或所能阻止，而陷於不
    能履行承諾償還自己之債務者而言。
四  本院查：
  (一)聲請人於消費者債務清理條例施行前，曾依照中華民國銀行
    公會會員辦理消費金融案件無擔保債務協商機制，與最大債
    權金融機構台新商業銀行股份有限公司達成協商，雙方約定
    自95年9月起分120期，利率12.88%，由聲請人每月10日以17
    ,063元依各債權銀行債權金額比例清償各項債務，直至全部
    清償為止，聲請人清償至98年9 月為止，共計繳付37期協商
    款而毀諾，業據聲請人提出協議書及無擔保債務還款計劃影
    本各1 份為證，且觀諸其提出之財團法人金融聯合徵信中心
    債權人清冊中「是否曾參與銀行公會債務協商」欄註記「Y
    」一節亦明。準此，本件聲請人依上開協商機制與最大債權
    金融機構協商成立後，再向本院聲請更生，尚須符合「不可
    歸責於己之事由致履行顯有重大困難」之法定要件，方為適
    法。
  (二)就聲請人本人之必要生活支出部份，聲請人並未提出全部憑
    證以資證明，無從審酌是否均屬必要之費用，此部份因消費
    者債務清理條例之立法目的，係為使不幸陷入經濟困境之人
    得以清理債務、重建生活，並在清理過程中能保有符合人性
    尊嚴之最低基本生活，而非維持債務人過去慣常之寬逸生活
    ，是於評估債務人是否有不能清償或履行原協商方案是否顯
    有重大困難時，並非由聲請人任意主張其基本生活費用之數
    額，否則將造成揮霍無度以致清償能力降低，反而易使更生
    程序無從進行，因此本院認應以內政部所公告之98年度臺灣
    省低收入戶最低生活費用每人每月為10,792元計算始為合理
    。
  (三)聲請人主張其毀諾之原因乃係97年底發生全球性金融海嘯經
    濟不景氣，以致每月收入降至22,000元等語，上該事實聲請
    人雖無法提出相關證明文件，然聲請人係經營個人工作室，
    其收入均採酌收訂金事後再以現金付尾款為之，部分客戶交
    付支票後聲請人即隨之存入臺北縣樹林農會帳戶，是以觀諸
    聲請人提出臺北縣樹林市農會存款摺可證其聲請人之收入確
    有短少之實，堪可認定聲請人所述每月收入減少至22,000元
    為真。是以聲請人目前每月約總計為22,000元左右之收入，
    扣除協商應繳17,063元，所餘實以尚無法維持基本生活。是
    聲請人就現在之收入，顯然就每月協商款有履行上之重大困
    難。從而，聲請人主張具備有不可歸責於己致履行顯有重大
    困難，應可採信，為有理由。
五、綜上所述，本件聲請人為一般消費者，並未從事營業活動。
    其有無法清償如附表所示債務之虞情事，又所負無擔保或無
    優先權之債務，並未逾 1,200萬元，且未經法院裁定開始清
    算程序或宣告破產，復查無消費者債務清理條例第6條第3項
    、第8 條或第46條各款所定駁回更生聲請之事由存在，則聲
    請人聲請更生，應屬有據，自應准許。關於聲請人所預繳納
    之郵務送達費2,040 元，則待本件更生聲請事件確定後，如
    仍尚有剩餘，再予檢還聲請人，併此敘明。
六、至於聲請人於更生程序開始後，應另提出足以為債權人會議
    可決或經法院認為公允之更生方案以供採擇，俾免更生程序
    進行至依消費者債務清理條例第61條規定應行清算之程度，
    附此敘明。
七、依消費者債務清理條例第11條第1項、第45條第1項、第16條
    第1項，裁定如主文。
中    華    民    國    99    年    1     月    18    日
                  民事第二庭    法  官  連育群
上為正本係照原本作成
本件不得抗告
本裁定已於99年1月20日下午4時公告。
中    華    民    國    99    年    1     月    18    日
                                書記官  溫婷雅

司法院資訊處製作；財團法人民間司法改革基金會備份。
